臺灣高等法院高雄分院民事判決　九十二年度上字第四五號
　　　上　訴　人　　乙○○
　　　訴訟代理人　　吳小燕律師
　　　複 代理 人　　葉美利律師
　　　被 上訴 人　　甲○○
當事人間請求清償債務事件，上訴人對於民國九十二年一月十四日臺灣澎湖地方法院
九十年度訴字第三八號第一審判決提起上訴，本院於九十三年四月十四日言詞辯論終
結，判決如下：
    主    文
原判決關於命上訴人給付被上訴人新臺幣貳佰貳拾玖萬零壹佰元本息部分，及該部分
假執行之宣告，暨訴訟費用（除確定部分外）均廢棄。
右廢棄部分，被上訴人在第一審之訴及其假執行之聲請均駁回。
第一（除確定部分外）、二審訴訟費用由被上訴人負擔。
    事實及理由
一、被上訴人主張：上訴人於民國八十三年六月間分別與訴外人長耕建設有限公司（
    下稱長耕建設公司）及伊簽訂房屋、土地預定買賣契約書，購買坐落澎湖縣馬公
    市○○段二三０五號土地（嗣因分割而增加同段二三０五之一至之八號土地）上
    「學士新」第Ｉ棟四層樓房屋一棟（即完工後門牌號碼為澎湖縣馬公市東文澳
    九七之四八號，下稱系爭房屋）及基地（即土地分割後之同段二三０五號土地，
    下稱系爭土地），約定土地價款新台幣（下同）五百七十萬元，房屋價款一百七
    十五萬元，總價款為七百四十五萬元。系爭房屋於八十四年五月三十日完工，同
    年八月三日移轉所有權予上訴人，系爭土地則於同年十月十二日移轉登記為上訴
    人所有。上訴人亦於八十七年間遷入系爭房屋居住，惟上訴人僅支付房、地價款
    各七十萬元、二百二十五萬元，尚欠房、地尾款各一百零五萬元、三百四十五萬
    元，合計四百五十萬元未清償。伊已受讓長耕建設公司上開房屋尾款一百零五萬
    元債權，爰依買賣契約關係，求為判決上訴人應給付伊四百五十萬元及自八十四
    年八月三日起至清償日止，按年息百分之五計算之利息。
二、上訴人則以：伊購買系爭房地時已委任被上訴人代辦貸款，以支付系爭房、地尾
    款，但伊僅獲通知辦理最高限額六百萬元抵押權設定手續，未獲通知配合辦理貸
    款手續，故伊未支付系爭房、地尾款並無違約。且系爭房屋有多項瑕疵，伊自得
    拒絕給付系爭房屋尾款。又伊簽約時，被上訴人並未告知系爭房屋起造前，基地
    已設定最高限額三千二百萬元抵押權予保證責任澎湖縣第二信用合作社（下稱澎
    湖二信）。而系爭土地因上開抵押權所擔保之借款債務未清償完畢，遭抵押權人
    澎湖二信向法院聲請執行拍賣，於八十九年十月間由伊夫蘇文脹以二百十五萬零
    四百元拍定取得。被上訴人不履行民法第三百四十九條所定權利瑕疵擔保之義務
    ，伊自得解除系爭土地買賣契約，並以本件上訴狀繕本之送達為解除契約之意思
    表示。又系爭土地買賣契約既經解除，被上訴人自不得再依買賣契約向伊請求土
    地尾款三百四十五萬元，並應回復原狀，將伊已繳之土地價款二百二十五萬元返
    還予伊，爰以此項返還價金債權與被上訴人之系爭房屋尾款債權主張抵銷等語，
    資為抗辯。
三、原審判決上訴人應給付被上訴人二百二十九萬零一百元及自八十四年十二月十七
    日起至清償日止，按年息百分之五計算之利息，並駁回被上訴人其餘之訴，上訴
    人於本院聲明：(一)原判決關於命上訴人應給付被上訴人二百二十九萬零一百元本
    息部分，及該部分假執行之宣告，暨訴訟費用，均廢棄。(二)廢棄部分，被上訴人
    在第一審之訴及其假執行之聲請均駁回。(三)如受不利之判決，願供擔保請准宣告
    免為假執行。上訴人則聲明：駁回上訴。（原審判決被上訴人敗訴部分，未據聲
    明不服，已告確定）
四、經查上訴人於八十三年六月間分別與訴外人長耕建設公司及被上訴人簽訂房屋、
    土地預定買賣契約書，購買系爭房屋及基地，約定土地價款五百七十萬元，房屋
    價款一百七十五萬元，總價款為七百四十五萬元。系爭房屋於八十四年五月三十
    日完工，同年八月三日移轉所有權予上訴人，系爭土地則於同年十月十二日移轉
    登記為上訴人所有。上訴人已遷入系爭房屋居住，惟僅支付房、地價款各七十萬
    元、二百二十五萬元，尚欠房、地尾款各一百零五萬元、三百四十五萬元未清償
    。而被上訴人於八十九年十一月十八日受讓長耕建設公司對上訴人之系爭房屋尾
    款債權一百零五萬元。且系爭房屋有瑕疵，經兩造於本院協商結果，均同意瑕疵
    項目及修繕費用如下：(1)一至四樓熱水管線缺出水口，修繕費用三萬元。(2)化糞
    池不通，影響廢水排出，修繕費用三萬元。(3)未設電視線、電話線、對講機，裝
    機費用三萬元。(4)一至四樓壁癌，修繕費用六萬四千元。(5)電力不足，加裝電錶
    費用六千元。(6)水塔漏水，修繕費用四萬元，共計二十萬元，經由系爭房屋尾款
    一百零五萬元中扣除後，上訴人積欠被上訴人之房屋尾款為八十五萬元等事實，
    為兩造所不爭，並有房屋、土地預定買賣契約書、土地暨建物登記謄本、債權讓
    渡契約（原審卷第七六至九七、一０七、一一八、一二九頁）附卷可稽，堪信為
    真實。被上訴人請求上訴人給付系爭房、地尾款，上訴人以前開情詞置辯，是本
    件兩造爭點首應審酌系爭土地買賣契約是否經上訴人合法解除一節。
五、關於系爭土地買賣契約是否合法解除部分：
  (一)坐落澎湖縣馬公市○○段二三０五號土地，原為訴外人陳鈴俊所有，於八十二年
    十二月三十一日為擔保其與被上訴人、訴外人陳嘉珮（即被上訴人之妻，亦即長
    耕建設公司負責人）向澎湖二信之借款債務，設定最高限額三千二百萬元之抵押
    權予澎湖二信。而上開土地於八十三年一月二十六日經被上訴人購得後，其上興
    建九戶預售屋，房屋完工後，被上訴人於八十四年七月五日將上開分割前二三０
    五號土地應有部分萬分之一三０六移轉登記予上訴人，同年九月四日上開土地辦
    理共有物分割，增加同段二三０五之一至之八號土地，並由上訴人取得分割後同
    段二三０五號系爭土地，而系爭土地上所設定之上開抵押權並未塗銷。嗣澎湖二
    信於八十八年間以陳嘉珮向其借款，尚積欠一千九百十萬六千二百零四元本金、
    利息及違約金未清償為由，聲請法院執行拍賣系爭土地，於八十九年十月間由上
    訴人之夫蘇文脹以二百十五萬零四百元拍定取得等情，有土地登記簿謄本、原審
    法院八十八年度拍字第九號及本院八十六年度抗字第一二一號拍賣抵押物裁定、
    原審法院（九０）澎院月執義八十九執字第七三八字號民事執行證明書附卷可稽
    （原審卷第三七至四四、一六八至一七０、一七六頁、原審卷(二)第三０五頁），
    亦堪信實。
  (二)被上訴人主張其向陳鈴俊購地後與陳嘉珮向澎湖二信貸款三千萬元，作為其購地
    及興建房屋之融資貸款，上訴人購屋時即知悉系爭土地已設定最高限額三千二百
    萬元之抵押權，且其於房屋完工前即獲澎湖二信默示辦理每位承購人分戶貸款轉
    還，並與各承購戶約定由各承購人所購房地獲貸金額內，提撥三百二十萬元，合
    計二千八百八十萬元，不足之一百二十萬元由其提撥，以清償上開三千萬元貸款
    ，並塗銷各戶房屋之基地上抵押權，上訴人亦知悉各承購戶「分戶轉還」之事，
    又系爭土地移轉登記予上訴人時，上開抵押權未塗銷，亦經上訴人同意。及其將
    上開三千萬元貸款轉為各承購戶「分戶轉還」之購屋款，亦係依各承購戶所簽「
    代辦貸款委任書」第六條之約定。兩造並約定於八十四年十二月十四日由上訴人
    辦理貸款繳清土地尾款後，由伊塗銷系爭土地上所設定最高限額三千二百萬元之
    抵押權云云，並提出代辦貸款委任書、明法法律事務所函及備忘錄為證。惟上訴
    人否認其於購屋時知悉系爭土地有上開三千二百萬元抵押權之設定，亦否認有同
    意系爭土地所有權移轉登記時，上開抵押權登記不予塗銷，並辯稱：伊係於八十
    六年底、八十七年初才知情，未曾與被上訴人約定由伊貸款繳納土地尾款後，被
    上訴人始塗銷上開三千二百萬元抵押權等語。查上訴人所簽「代辦貸款委任書」
    第六條「貸款墊付」前段係記載：「甲方（指上訴人）委任申請金融機構貸款，
    係以借得之款撥償甲方預購土地及委建前開房地部分價款之用。」，並非約定上
    訴人委託申請金融機構貸款，係以借得之款中提撥三百二十萬元，清償被上訴人
    預購土地及興建房屋之融資貸款，且縱觀該委任書全文，無隻字片語記載系爭房
    屋起造前，基地已設定上開三千二百萬元抵押權，及房屋完工前已獲澎湖二信默
    示辦理分戶貸款轉還等事實，被上訴人主張上訴人同意上開三千萬元貸款轉為各
    承購戶「分戶轉還」之購屋款云云，不足採信。而明法法律事務所函係彭大勇律
    師受上訴人委託於八十九年十月十一日致長耕建設公司與被上訴人之函件，其內
    容係記載：「惟因長耕建設有限公司負責人陳嘉珮小姐及原土地所有人甲○○先
    生在民國八十二年間，即以本人現所有之土地向澎湖二信借貸，並設定本金最高
    限額三百二十萬元之抵押權，至今仍無清償，因此，澎湖二信以訴請法院拍賣本
    人現有之土地」（原審卷第一一四頁）；及備忘錄係系爭土地遭查封後兩造曾協
    調解決之方案，內容記載兩造於八十九年十一月十八日約定三個月內由上訴人與
    澎湖二信協商清償條件，若談妥條件，澎湖二信願撤銷查封系爭土地及塗銷抵押
    權登記，上訴人則應在與澎湖二信達成協議後七日內，給付被上訴人與長耕建設
    公司一百二十萬元等情（原審卷第一一六頁），均不足證明上訴人於購屋時即知
    悉系爭土地有上開三千二百萬元抵押權之設定。且該函提及「三百二十萬元」，
    係指系爭土地設定最高限額三百二十萬元抵押權，然此與事實不符，亦不足證明
    有被上訴人所稱「分戶轉還」之事實。是被上訴人主張上訴人於購屋時即知悉系
    爭土地分割前已有上開三千二百萬元抵押權之設定，並同意「分戶轉還」，且約
    定於八十四年十二月十四日辦理貸款繳清土地尾款後，由伊塗銷第一順位之最高
    限額三千二百萬元云云，未舉證以實其說，自不足採。參以另承購戶許慶興已付
    清房地價款，但被上訴人仍未塗銷許慶興所購房屋之基地上之抵押權，致該土地
    同遭拍賣等情，亦經證人許慶興證述明確（原審卷(二)第二一七頁），足見被上訴
    人主張就上開三千萬元抵押債務，有與承購戶約定「分戶轉還」、「分戶塗銷抵
    押權」云云，尚難採信。
  (三)又系爭土地上設定最高限額三千二百萬元抵押權所擔保之債權，未獲清償之債權
    本金達一千九百十萬六千二百零四元，遠超過上訴人未給付之土地尾款三百四十
    五萬元，則縱使上訴人依約應申辦貸款以支付被上訴人土地尾款，但仍不足供被
    上訴人清償上開抵押債務，系爭土地亦無法避免遭澎湖二信聲請查封拍賣，是系
    爭土地遭法院執行拍賣，顯非可歸責於上訴人之事由，被上訴人主張係因上訴人
    未辦理土地貸款以支付土地尾款，致其無法清償上開抵押債務而未能塗銷抵押權
    云云，亦非可採。
  (四)按出賣人應擔保第三人就買賣之標的物，對於買受人不得主張任何權利。出賣人
    不履行第三百四十八條至第三百五十一條所定之義務者，買受人得依關於債務不
    履行之規定，行使其權利。因可歸責於債務人之事由，致給付不能者，債權人得
    解除契約。民法第三百四十九條、第三百五十三條、第二百五十六條、第二百二
    十六條分別定有明文。本件被上訴人於訂約時未告知上訴人系爭土地有上開三千
    二百萬元抵押權之設定，兩造就該抵押權之塗銷亦無特約，依前揭法條規定，被
    上訴人自應負出賣人權利瑕疵擔保責任。而系爭土地因上開抵押債務未清償完畢
    ，已被抵押權人澎湖二信向法院聲請強制執行而拍定在案，則此項權利瑕疵已無
    從除去，且係可歸責於被上訴人之事由，致給付不能，上訴人自得解除契約。又
    被上訴人以本件上訴狀繕本之送達為解除系爭土地買賣契約之意思表示，而該上
    訴狀繕本已於九十二年二月十三日送達被上訴人，上訴人解除契約之意思表示即
    於九十二年二月十三日到達上訴人，堪認系爭土地買賣契約業經被上訴人於九十
    二年二月十三日合法解除。被上訴人以上訴人應於系爭土地拍定前行使解除權，
    辯稱上訴人解除契約不合法云云，不足採信。
六、關於系爭房、地尾款之給付部分：
  (一)按契約經解除者，溯及訂約時失其效力，與自始未訂契約同。本件兩造間訂立之
    系爭土地買賣契約既經上訴人依法解除契約，自始歸於消滅，上訴人即無依系爭
    土地買賣契約給付被上訴人土地尾款三百四十五萬元之義務，被上訴人請求上訴
    人給付三百四十五萬元，洵屬無據。
  (二)又系爭土地買賣契約解除後，被上訴人依民法第二百五十九條規定，負回復原狀
    之義務，應將已受領之土地價金二百二十五萬元返還上訴人。上訴人以此返還價
    金債權與被上訴人之房屋尾款債權主張抵銷，核無不合，抵銷結果，被上訴人之
    八十五萬元房屋尾款債權即消滅，上訴人拒絕給付，自屬可採。
七、綜上所述，被上訴人本於買賣關係，請求上訴人應給付四百五十萬元及自八十四
    年八月三日起至清償日止，按年息百分之五計算之利息，即非正當，不應准許。
    原審為上訴人敗訴判決部分，自有未洽，上訴意旨指摘原判決此部分不當，求予
    廢棄，即有理由，應由本院予以廢棄，改判駁回被上訴人在第一審之訴及假執行
    之聲請。至兩造其餘主張及所舉證據，於判決結果不生影響，毋庸遂一論述，併
    此敘明。
八、據上論結，本件上訴為有理由，依民事訴訟法第四百五十條、第七十八條，判決
    如主文。
中　　　華　　　民　　　國　　九十三　　年　　　四　　　月　　二十八　　日
                                      　　　民事第三庭
~B1審判長法官　張國彬
~B2法　　　官　鄭月霞
~B3法　　　官　徐文祥
正本係照原本作成。
如對本判決上訴，須於判決送達後二十日內向本院提出上訴狀，其未表明上訴理由者
，應於上訴後二十日內向本院提出上訴理由書（均須按他造當事人之人數附繕本）。
上訴時應提出委任律師或具有律師資格之人之委任狀，並依附註條文規定辦理。
中　　　華　　　民　　　國　　九十三　　年　　　四　　　月　　二十八　　日
~B法院書記官　黃富美
附註：民事訴訟法第四百六十六條之一：對於第二審判決上訴，上訴人應委任律師為
訴訟代理人，但上訴人或其法定代理人具有律師資格者，不在此限。
上訴人之配偶、三親等內之血親、二親等內之姻親，或上訴人為法人、中央或地方機
關時，其所屬專任人員具有律師資格並經法院認適當者，亦得為第三審訴訟代理人。
第一項但書及第二項情形，應於提起上訴或委任時釋明之。
